臺灣高等法院臺南分院刑事判決　　　　　　　　九十三年度上訴字第四七七號　Ｃ
　　上　訴　人
　　即　被　告　甲　○　○
右上訴人因偽造文書等案件，不服臺灣台南地方法院九十二年度訴字第九四六號中華
民國九十三年四月二十九日第一審判決（起訴案號：臺灣台南地方法院檢察署九十一
年度偵緝字第八四四號、第八四五號），提起上訴，本院判決如左：
      主      文
上訴駁回。
      事      實
一、甲○○於民國九十年間因到醫院探視住院親屬，而認識護士吳淑婷，嗣有意追求
    ，然自認其係便利超商店店員，身分不如吳淑婷，竟突發奇想，基於偽造特種文
    書之犯意，於九十年十二月間，以不詳方式，偽造上有其姓名、照片、「海岸巡
    防署」、「海巡」字樣及圖徽之紅底藍框「識別證」一張。復基於偽造印章、印
    文之犯意，至不詳之刻印店，委託不知情之人接續偽造「海巡上尉巡檢隊長甲○
    ○」印章及「海岸巡防署」、「南區海洋巡防局」之「條戳」各一個，完成後，
    在其所有之十張空白信紙右下端及左端分別蓋用「海巡上尉巡檢隊長甲○○」及
    「海岸巡防署」、「南區海洋巡防局」章，接續偽造「海巡上尉巡檢隊長甲○○
    」、「海岸巡防署」、「南區海洋巡防局」之印文各一枚（十張信紙共三十枚）
    ，足生損害於海岸巡防署及南區海洋巡防局。又在軍用品店購買海岸巡防署軍官
    制服及相當於上尉階級配掛之二線二星階級章。另購買無殺傷力之模型九０玩具
    手槍一支。繼而撰寫內容略為：「其原係航空指揮部所屬中尉飛行官，在陸軍官
    校四年大學飛行軍官養成教育之津貼、加給、保險金、福利金等共有新台幣（下
    同）三千七百五十萬元，因違反（誤寫為違返）與國防部所訂定之飛行十四年「
    條約」而提前毀約，故上述金額將由其本人之活期及定期存款中扣除回國防部」
    之所謂「陸軍航空指揮部轉承海岸巡防署台南安平分隊公函」，交打字行打字二
    份（惟該函文並無陸軍航空指揮部之關印及發文字號等，核屬客觀上未完成之文
    件，而偽造行為不處罰未遂，故此部分行為不成罪）。
二、嗣甲○○即基於公然冒用公務員服飾、官銜之概括犯意，連續多次穿著所購得之
    海巡署制服、配前開階級章，至台南縣永康市奇美醫院找吳淑婷，向吳淑婷冒稱
    其係海岸巡防署上尉巡檢隊長，並基於行使偽造特種文書之犯意，刻意出示行使
    前揭偽造之海巡署識別證、上有偽造印文之空白信紙及所謂之公函，足生損害於
    海岸巡防署。甲○○成功使吳淑婷信其為海巡署上尉後，仍覺不足，復為誇耀財
    力，向吳淑婷訛稱伊有一筆緝私之「黑錢」要從國外匯入，不方便使用自己帳戶
    ，要求吳淑婷至銀行開立帳戶借伊使用。吳淑婷未疑，於九十一年一月二十一日
    至台新國際商業銀行（下稱台新銀行）開立０三六─一０─一一五０三五─三─
    ００號帳戶後，將存摺交與甲○○，甲○○即基於行使變造私文書之概括犯意，
    於九十一年一月二十六日持至台南市國立成功大學附近之「世家」電腦打字行，
    以九百元之代價委託一不詳姓名之成年男子以電腦打字方式，變造存摺交易紀錄
    ，而與該男子共同基於變造私文書之概括犯意聯絡，由該男子先於存摺第一頁第
    三筆交易項下日期、摘要、支出、存入、餘額、備註等各欄內，依序變造「9101
    24、現金、000000-0、＄3,000,000、＄3,001,000、036 」之記載，再於同年月
    二十八日以相同方式，在該存摺第四、第五筆交易項下，變造「910128、國外匯
    款手續費、＄1,000＄3,000,000、034」及「910128、000000-0、現金、＄3,000
    ,000、＄6,000,000、036」等記載，連續變造該存摺之內容二次，以表示該帳戶
    先後二次各存入三百萬元、支出匯款手續費一千元。甲○○於各次變造完成後，
    均持交吳淑婷觀看，藉以炫耀，而行使該變造之私文書，均足生損害於台新銀行
    管理資料之正確性。嗣不知情之吳淑婷委託其亦不知情之胞姐吳淑喬，於同年二
    月一日持該存摺至台新銀行海佃分行欲提領現款二十七萬八千元，經該分行經理
    黃寶慧發現，報警當場查獲，扣得前開存摺及取款憑條一張，並循線追查，於同
    日通知吳淑婷及甲○○到案說明，甲○○先於警詢中否認偽造前開交易紀錄，辯
    稱係一名為「古炎誠」之友人託伊向人借用帳戶。嗣於同月間，基於脅迫吳淑婷
    出面更改供詞，使人行無義務之事及承上偽造印文之概括犯意，連續數日以多次
    打電話予吳淑婷及在一信封上偽造「海岸巡防署」條戳印文寫信予吳淑婷、吳淑
    喬之方式，稱：「現在你提到的口供跟海巡署的貪污有關係，海巡署上級命令撤
    查，所以你們是逃不掉的‧‧‧海巡署最近還會有頻繁的動作，不相信等著看，
    到時會會同你們轄區第五分局去你家拜訪，‧‧如果想要息事寧人，請趕快出面
    。‧‧」、「海巡署叫我轉告你，如果你們再不出面講清楚的話，台北巡防總局
    會請你們過去協助瞭解案情，到時候，因為我們是司法機關，那司法機關國家會
    告你們毀謗罪，你們有本事去請律師、法官吧！看誰敢跟國家打官司，反正海巡
    署的意思就是說，你們再不出面，他們北區巡防總局偵緝大隊就告你們毀謗，跟
    刑事名譽的賠償責任，到時候你就準備被關‧‧」、「那個口供，捅了一堆海巡
    署，海巡署的人會放過你們嗎？會不會？他們會聯合檢調機關整死你們，趕快出
    來吧，‧‧聯合海巡署整死你們，再加上立委‧‧」、「這是最後一次通諜，再
    不出面，就請求警政單位協助，律師和立法委員都準備好了，只看你們要在大過
    年後法院見ＯＲ私下解決．．．叫銀行告與不告只有一線之隔，考慮清楚吧！」
    等語及其他類似言詞恫嚇吳淑婷，脅迫吳淑婷更改供詞，行無義務之事，足生損
    害於海岸巡防署，惟因吳淑婷避不出面而不遂。甲○○見以前揭脅迫之方式無法
    遂其目的，乃又賡續前開冒用公務員服飾、官銜之概括犯意，先於九十一年二月
    二十五日下午二時許，公然穿著警察制服、反光背心、佩戴識別證，至台南市○
    區○○路一０三八號及一０四六號，詢問林金葉、吳莊乙等人，欲確定吳淑婷之
    住處，又於九十一年二月二十六日公然穿著前開海巡署制服、配前開階級章、海
    巡署勤務腰帶及無殺傷力之模型九０玩具手槍一支，至奇美醫院八樓護理站欲找
    吳淑婷未遇。嗣經新營憲兵隊據報，於同日十八時四十五分許，持搜索票至其台
    南市○○路○段八六號八樓八０七室住處搜索，扣得前開無殺傷力之模型九０玩
    具手槍一支、偽造之海巡署識別證一張、客觀上未完成之「陸軍航空指揮部轉承
    海岸巡防署台南安平分隊公函」二張、上有「海巡上尉巡檢隊長甲○○」、「海
    岸巡防署」、「南區海洋巡防局」印文各一枚之空白信紙十張及海巡署勤務腰帶
    一條，而查獲上情。
三、案經台南市警察局第三分局報告及新營憲兵隊移送臺灣台南地方法院檢察署檢察
    官偵查起訴。
      理      由
一、右揭事實，業據被告甲○○自白不諱（憲兵卷第七至十一頁；營偵二八七號卷第
    九頁；偵緝八四五號卷第六、七頁；偵緝八四四號卷第十一至十四頁；原審卷第
    九四、九五頁），核與證人吳淑婷、吳淑喬、黃寶慧、林王金葉、吳莊乙等人分
    別於警詢及偵查中證述相符，並有經變造存款紀錄之吳淑婷台新銀行存摺一本、
    模型九０玩具手槍一支、偽造之海巡署識別證一張、客觀上未完成之陸軍航空指
    揮部轉承海岸巡防署台南安平分隊公函二張、上有「海巡上尉巡檢隊長甲○○」
    、「海岸巡防署」、「南區海洋巡防局」印文各一枚之空白信紙十張、海巡署勤
    務腰帶一條、甲○○脅迫吳淑婷出面更改供詞之電話錄音帶四捲（含譯文）及信
    件（含蓋有海岸巡防署條戳印文之信封及信紙各一張）扣案可資佐證。被告之自
    白核與事實相符，應予信實。次者，扣案之模型九０玩具手槍經送驗結果，不具
    殺傷力，此有內政部警政署刑事警察局九十二年十二月十日刑鑑字第０九二０二
    ０三一四四號函可稽（見本院卷第五九頁）。又被告雖患有「精神官能性憂慮症
    」，有財團法人奇美醫院診斷證明書、國軍左營醫院診斷證明書、國軍北投醫院
    診斷證明書及行政院衛生署臺南醫院診斷證明書可參（見營偵二八七號卷第十二
    至十四頁；偵緝八四五號卷第三、十、十一頁）。惟本院經參酌臺灣板橋地院九
    十二年度易緝字第一一一號被告竊盜案件判決內容，足知被告經亞東紀念醫院鑑
    定結果，雖合於憂鬱症（精神官能性憂鬱症、精感性精神病等亦類同）之診斷，
    其病史中有多次憂鬱低落、自殺自傷等之情事，「但並無幻覺妄想症狀」，此有
    參酌臺灣板橋地院九十二年度易緝字第一一一號判決附卷可稽。且被告可清楚陳
    述犯罪經過、犯罪目的，及行為時，已知悉是不對的等情（見憲兵卷第七至十一
    頁；營偵二八七號卷第九頁；偵緝八四五號卷第六、七頁；偵緝八四四號卷第十
    一至十四頁；原審卷第八八、九四、九五頁），且被告所犯罪名均需要精密之計
    劃及執行，顯然並非精神有欠缺之人所可為之，足證被告於行為時並未因有精神
    疾病致有心神喪失或精神耗弱之情。又被告自陳該段期間未服藥（見原審卷第八
    八頁），推論當時亦應非因藥物特殊反應所致之失常或行為異常。故而，被告雖
    有罹患精神疾病之病史，但犯案當時並非基於病情所生覺妄想或意識混亂，致有
    精神粍弱或心神喪失之情況而為，應可認定。本院是認無對被告為精神鑑定之必
    要。另被告辯稱其未「行使」變造之吳淑婷台新銀行存摺等情，然被告已經將該
    變造之台新銀行存摺，「持交」吳淑婷觀看，借以炫耀，已經是以假為真，有使
    人誤信其內容之意，即屬行使，自不待於為權利義務之主張，始謂係行使，被告
    此部份抗辯，自屬誤會。綜上所查，本件事證明確，被告犯行足以認定。
二、按所稱蓋有信封或公文封套上機關名義之「長戳」，非刑法第二百十八條第一項
    之公印，如偽造該長戳而具備足生損害之條件，應論以同法第二百十七條第一項
    偽造「印章」之罪，司法院院字第二三七六號著有解釋可參。又刑法上所謂變造
    文書，指無制作權者，就他人所制作之真正文書，加以改造而變更其內容之謂，
    若將有制作權者簽名蓋章之空白文書，移作別用，則其始本無文書之內容存在，
    即非就其真實內容加以變更，自屬文書之偽造行為，不得以變造論，最高法院二
    十八年上字第二二七八號著有判例可稽。(1)核被告偽造前開海巡署「識別證」持
    以行使示人，係犯刑第二百十六條、第二百十二條之行使偽造特種文書罪。(2)其
    公然冒用海巡署之服飾、階級章及警察之服飾等，均係犯刑法第一百五十九條之
    冒用公務員服飾、官銜罪。(3)其偽造之前開「海巡上尉巡檢隊長甲○○」章及「
    海岸巡防署」、「南區海洋巡防局」條戳，非政府依印信條例製發用以表示公署
    或公務員資格之印、關防、職章或圖記，性質上非屬公印（最高法院八十九年度
    台上字第三一五五號判決意旨參照），是其偽造該等印章後，加蓋於前開空白信
    紙及信封上，足以生損害於公眾（即海岸巡防署及南區海洋巡防局）之行為，係
    犯刑法第二百十七條第一項之偽造印章、印文罪。而被告偽造「海岸巡防署」、
    「南區海洋巡防局」之條戳，足以生損害於海岸巡防署及南區海洋巡防局，已如
    前述，則揆諸前揭解釋意旨，此部分所為，仍應構成刑法第二百十七條第一項偽
    造印章、印文罪，公訴人認被告偽造「海岸巡防署」、「南區海洋巡防局」之條
    戳，非屬刑法第二百十七條所稱之印章，容有未洽。(4)另其變造前開銀行存摺內
    之交易紀錄持以行使，足以生損害於他人（即台新銀行），係犯刑法第二百十六
    條、第二百十條之行使變造私文書罪。揆諸首揭判例意說明，公訴人認被告此部
    分所為，係涉犯刑法第二十六條、第二百十條之行使偽造私文書罪，亦有未洽。
    (5)其為使吳淑婷出面更改供述，以海巡署將對吳淑婷提出告訴等語，脅迫吳淑婷
    行無義務之事而不遂，係犯刑法第三百０四條第二項、第一項之強制未遂罪。被
    告利用不知情之人偽刻印章，係屬間接正犯。被告與任職於台南市國立成功大學
    附近之「世家」電腦打字行之不詳姓名成年男子，就上開連續變造私文書犯行間
    ，有犯意聯絡及行為分擔，均應論以共同正犯。被告前揭偽造特種文書、偽造印
    章、共同變造私文書之行為，分別為其嗣後行使偽造特種文書、偽造印文、行使
    變造私文書之行為所吸收，均不另論罪。其先後數次行使變造私文書、偽造印文
    、冒用公務員服飾、官銜及強制未遂之行為，均時間緊接，犯罪構成要件相同，
    顯均係基於概括之犯意反覆為之，為連續犯，應分別依刑法第五十六條之規定論
    以一連續行使變造私文書、連續偽造印文、連續冒用公務員服飾、官銜及連續強
    制未遂罪，並依法加重其刑。至於被告於九十一年二月二十五日下午二時許，公
    然穿著警察制服、反光背心等，至台南市○區○○路一０三八號及一０四六號，
    詢問林金葉、吳莊乙等人，欲確定吳淑婷住處之冒用公務員服飾犯行，雖未為起
    訴書所論列，惟此與前揭論罪科刑部分，具有連續犯之裁判上一罪關係，已如上
    述，為起訴效力所及，本院依法自應予以審究。又被告於原審審理時陳明：伊係
    一天發兩至四通簡訊予吳淑婷，總共發了四至六天，另外在發完簡訊之後，還寫
    了一封信放在吳淑婷姐姐吳淑喬等語（見原審卷第九五頁）。準此，則被告以打
    電話及寫信之不同方式所為之強制未遂行為，應評價為基於概括犯意所為之數次
    行為，為連續犯，公訴意旨認係接續犯行，尚有未洽，併予敘明。被告所犯上開
    行使偽造特種文書、連續偽造印文、連續行使變造私文書、連續冒用公務員服飾
    徽章官銜及連續強制未遂等數罪間，有方法、目的之牽連關係，為牽連犯，應從
    一重之連續行使變造私文書罪處斷。
三、原審因認上訴人即被告觸犯上述各罪，適用刑法第五十六條、第二百十六條、第
    二百十條、第二百十二條、第二百十七條第一項、第三百零四條第二項、第一項
    、第一百五十九條、第五十五條、第二百十九條、第三十八條第一項第二款、第
    四十一條第一項前段，罰金罰鍰提高標準條例第一條前段、第二條，並審酌上訴
    人即被告犯罪之動機、目的、手段，犯罪時所受之刺激及其品性、生活狀況、智
    識程度、犯罪所生之損害，及犯罪後態度等一切情狀，量處有期徒刑六月，並諭
    知易科罰金之折算標準，並說明扣案之信封上偽造之「海岸巡防署」印文一枚及
    偽造之「海巡上尉巡檢隊長甲○○」、「海岸巡防署」、「南區海洋巡防局」印
    章條戳各一個，不問於犯人與否，均依刑法第二百十九條沒收之。又扣案之偽造
    海巡署識別證一張、海巡署勤務腰帶一條、陸軍航空指揮部轉承海岸巡防署台南
    安平分隊公函二張、空白信紙十張及模型九０玩具手槍一支（見憲兵卷第三、十
    二、十三頁），為被告所有供本案犯罪所用之物，業據被告供明在卷（見本院卷
    第一０一頁），應依刑法第三十八條第一項第二款沒收之。而該空白信紙十張既
    已沒收，其每張空白信紙上偽造之「海巡上尉巡檢隊長甲○○」、「海岸巡防署
    」、「南區海洋巡防局」印文各一枚（共三十枚），自毋庸重複諭知沒收。至於
    扣案之台新銀行帳號00000000000000號吳淑婷存摺、信封一個、
    信紙一張及未扣案之海巡署制服、階級章、警察制服等物，雖均為被告供犯本案
    之罪所用，惟或非屬被告所有，或經被告陳明已經丟棄而迄未尋獲，為免將來執
    行之困難（見原審卷第一０三頁），爰均不併予宣告沒收。其認事用法，核無不
    合，量刑亦屬允當，上訴人即被告上訴意旨否認犯罪及量刑過重，指摘原判決不
    當，非有理由，應予駁回。
據上論斷，應依刑事訴訟法第三百六十八條，判決如主文。
本案經檢察官劉得鉦到庭執行職務。
中    華    民    國      九十三      年      八      月      十七      日
                                  臺灣高等法院臺南分院刑事第六庭
                                      審判長法官  蔡    崇    義
                                            法官  董    武    全
                                            法官  宋    明    中
右正本證明與原本無異。
如不服本判決，應於判決送達後十日內向本院提出上訴狀，其未敘述理由者並應於提
出上訴狀後十日內向本院補提理由書（應附繕本)。
                                      法院書記官  李    育    儒
中    華    民    國      九十三      年      八      月      二十      日
附錄法條：
刑法第一百五十九條：公然冒用公務員服飾、徽章或官銜者，處五百元以下罰金。
刑法第二百十條：偽造、變造私文書，足以生損害於公眾或他人者，處五年以下有期
                徒刑。
刑法第二百十二條：偽造、變造護照、旅券、免許證、特許證及關於品行、能力服務
                  或其他相類之證書、介紹書，足以生損害於公眾或他人者，處一
                  年以下有期徒刑、拘役或三百元以下罰金。
刑法第二百十六條：行使第二百十條至第二百十五條之文書者，依偽造、變造文書或
                  登載不實事項或使登載不實事項之規定處斷。
刑法第二百十七條第一項：偽造印章、印文或署押，足以生損害於公眾或他人者，處
                        三年以下有期徒刑。
刑法第三百零四條第一項：以強暴、脅迫使人行無義務之事或妨害人行使權利者，處
                        三年以下有期徒刑、拘役或三百元以下罰金。
                第二項：前項之未遂犯罰之。
